最高法院刑事判決　　　　　　　　　　111年度台上字第515號
上　訴　人　朱誠一
選任辯護人　傅爾洵律師
上列上訴人因妨害性自主案件，不服臺灣高等法院花蓮分院中華
民國110年8月20日第二審判決（109 年度原侵上訴字第16號，起
訴案號：臺灣臺東地方檢察署107 年度偵字第3221號），提起上
訴，本院判決如下：
    主  文
上訴駁回。
    理  由
按刑事訴訟法第377 條規定，上訴於第三審法院，非以判決違
  背法令為理由，不得為之。是提起第三審上訴，應以原判決違
  背法令為理由，係屬法定要件。如果上訴理由書狀並未依據卷
  內訴訟資料，具體指摘原判決不適用何種法則或如何適用不當
  ，或所指摘原判決違法情事，顯與法律規定得為第三審上訴理
  由之違法情形，不相適合時，均應認其上訴為違背法律上之程
  式，予以駁回。至原判決有無違法，與上訴是否以違法為理由
  ，係屬二事。
本件原審審理結果，認為上訴人朱誠一有如原判決犯罪事實欄
  所載之對身體障礙之甲男（姓名詳卷；因車禍身體癱瘓），以
  違反其意願之方法而為性交犯行明確，因而維持第一審論處上
  訴人對身體障礙之人強制性交罪刑（累犯）之判決，駁回上訴
  人在第二審之上訴。已詳敘其認定犯罪事實所憑之證據及理由
  。
證據之取捨、證明力之判斷及事實之認定，俱屬事實審法院之
  職權，其本於自由確信判斷，倘係基於吾人日常生活之經驗，
  而未違背客觀上應認為確實之定則，又已敘述其何以為此判斷
  之理由者，即不容漫指為違法，而據為適法之第三審上訴理由
  。又所謂補強證據，係指被害人之陳述本身以外，足以證明犯
  罪事實確具有相當程度真實性之證據而言。另補強證據並不以
  證明犯罪構成要件之全部事實為必要，僅需與證人指述具有相
  當之關聯性，並與證人之指證相互印證，綜合判斷，已達於使
  一般之人均不致有所懷疑，而得確信其為真實之程度，即足當
  之。原判決依憑上訴人之部分供述，佐以甲男、劉○君（已改
  名為劉○玲）、張○端、乙女（甲男之妹，姓名詳卷）、沈○
  惠之證詞，及卷附臺北榮民總醫院臺東分院（下稱臺東榮總）
  函暨精神鑑定報告書、甲男病歷資料、A醫院B病房（即案發地
  點）照片等證據資料，詳加研判，認定上訴人確有前述強制性
  交犯行，並說明甲男歷次指證上訴人趁其病房無人之際，將其
  棉被掀開，並解開尿布，以嘴舔其生殖器並吸吮。過程中其雖
  一直呼叫「阿端姐」（即張○端），但無人前來，而上訴人一
  聽到其呼救，便將棉被蓋上，見沒人進入病房復繼續侵犯甲男
  之被害經過供述一致；參以甲男於案發前即已明確拒絕上訴人
  之索吻，並央請張○端將上訴人趕出病房；佐以上訴人於乙女
  質問是否對甲男為上開犯行時，未加否認，復向甲男道歉，及
  詢問如何彌補。而甲男於本案前除因車禍短暫委請上訴人照護
  外，彼此間無任何往來、怨隙，應無誣攀之動機，且雖經乙女
  居中勸說私下解決，仍堅持提告，要乙女尊重其決定；以及甲
  男經第一審囑託臺東榮總鑑定結果，亦認其因本案造成心理創
  傷，已產生創傷後壓力反應等情，認定甲男證述足以採信之得
  心證理由。且就卷附內政部警政署刑事警察局鑑定書及甲男病
  歷資料，雖顯示甲男生殖器周圍，未檢出足以比對之 DNA-STR
  型別，亦無明顯外傷，惟如何不足為有利上訴人之認定；以及
  就上訴人否認犯行之辯解，何以不足採信，亦皆於理由內詳為
  論述、指駁。所為論斷，俱有卷內資料可資佐證，係合乎推理
  之邏輯規則，尚非原審主觀之推測，核與證據法則無違，亦無
  理由矛盾或不備，及調查職責未盡之違法情事。且查甲男施作
  氣管切開術（氣切），影響其音量等情，分據甲男、乙女證述
  在卷。而B 病房之房門雖開啟，惟若未進入病房內，僅從門外
  經過，尚無法看到甲男所躺臥病床之位置動態等情，亦有劉○
  君、張○端之證詞及B 病房照片存卷可憑。佐以劉○君所為案
  發時，甲男所在之A醫院重癱室，僅有其與張○端2位照服員輪
  值；其2 人除需餵食、照料重癱室之20餘位病患外，亦須巡房
  ，有時亦會到A 醫院其他單位支援之供述。則甲男呼救時，劉
  ○君、張○端在他處工作未能聽聞，及B 病房雖開啟，亦無法
  在外看到上訴人之舉止。是原審採納甲男所為其在B 病房遭上
  訴人性侵害時，雖一再呼救，但無人前來之證詞，自無違反經
  驗法則及論理法則之可言。而原判決就上訴人對甲男為強制性
  交犯行，係以上訴人及劉○君、張○端、乙女、沈○惠之陳述
  ，暨前揭證據資料，作為甲男指證之補強證據，且以該等補強
  證據與甲男證詞相互利用，使犯罪事實獲得確信，並非僅憑甲
  男證述為唯一證據，核無違反證據法則可言。上訴意旨，猶執
  陳詞，以甲男指稱係劉○君離開病房後，上訴人始對其為強制
  性交犯行，如屬實，其應向劉○君求救，怎會一再呼叫張○端
  ？又案發時，B 病房房門是開啟的，隨時可能有人進出，甲男
  也會呼救，上訴人豈敢為上開犯行？甲男所指各情，顯悖於常
  情。本件除甲男指證外，別無補強證據，原審採證違反證據法
  則云云，乃係就原審採證、認事職權之適法行使，及原判決已
  說明事項，任意指摘為違法，抑或單純為事實上之爭執，均非
  適法之第三審上訴理由。
本件有關甲男所述，雖有部分前後不一之情事，及與劉○君所
  陳不符，惟何以仍採信甲男不利上訴人部分之證言；又甲男於
  案發前雖已持續在A醫院身心科就診，及依A醫院病歷記載，甲
  男於案發及因本案接受臺東榮總鑑定後，該院身心科之診斷與
  用藥雖並無不同，惟何以A 醫院之病歷仍無從為有利上訴人之
  認定等情，已據原判決於理由內逐一闡述甚詳，查無理由不備
  或矛盾，及違反證據法則可言。況查臺東榮總係依第一審法院
  囑託對甲男為精神鑑定，此有第一審法院函文在卷可徵。而觀
  諸臺東榮總所出具鑑定書之內容，已詳載實施鑑定之程序與步
  驟，及鑑定人依其專業知識或經驗，對該鑑定事項所做之判斷
  、論證，已符合刑事訴訟法第206條第1項所規定鑑定書面應記
  載「鑑定之經過及其結果」之法定程式，自具備證據資格，而
  有證據能力。再者，該鑑定係囑託醫院為之，且鑑定人係綜合
  甲男之生活史暨病史、精神疾病史、目前社會功能、鑑定當天
  之精神狀態檢查、心理測驗等各項資料而提出鑑定意見。雖所
  綜合審酌之部分內容，係依甲男之陳述，然經鑑定人衡量甲男
  臥床且有氣切管，發音對話顯比常人費力，斷難捏造情節，另
  於鑑定當場觀察甲男之語氣、語速以及互動之態度等非口語表
  達，未見刻意捏造之舉，推斷甲男陳述為可信等情，亦有臺東
  榮總函文在卷可稽。其所實施之鑑定方法，並非欠缺學理依據
  ，亦無不具該專業領域內普遍接受性及可信賴性之瑕疵。益徵
  原審採信該鑑定書為甲男指訴之補強證據，並認A 醫院身心科
  之甲男病歷不足為有利上訴人之認定，自無採證違法可指。上
  訴意旨無視於原判決此部分論述，仍執陳詞，重為爭辯，並主
  張甲男之心理狀況應依上開病歷為認定云云，核與法律所規定
  得上訴第三審之理由不相適合。
其餘上訴意旨，經核亦係就證據之證明力或原審已說明論斷之
  事項為爭執，或就不影響判決本旨之微疵，提出主張，抑或非
  依據卷內訴訟資料具體指摘原判決有不適用何種法則或如何適
  用不當之情形，均難認已符合首揭法定之第三審上訴要件。綜
  上，應認本件上訴不合法律上之程式，予以駁回。
據上論結，應依刑事訴訟法第395條前段，判決如主文。
中    華    民    國   111    年    2     月    24    日
                  刑事第三庭審判長法  官  徐  昌  錦  
                                  法  官  林  恆  吉  
                                  法  官  周  政  達  
                                  法  官  林  海  祥  
                                  法  官  江  翠  萍  
本件正本證明與原本無異
                                  書記官
中    華    民    國   111    年    3     月    2     日